【裁判字號】    98,上訴,39
【裁判日期】    980331
【裁判案由】    公共危險
【裁判全文】
臺灣高等法院高雄分院刑事判決          98年度上訴字第39號
上  訴  人
即  被  告  乙○○
指定辯護人  本院公設辯護人  李佩娟
上列上訴人因公共危險案件，不服臺灣高雄地方法院97年度訴字
第1206號中華民國97年12月10日第一審判決（起訴案號：臺灣高
雄地方法院檢察署96年度偵字第20548 號），提起上訴，本院判
決如下：
     主  文
上訴駁回。
乙○○緩刑貳年。
     事  實
一、乙○○原與母親甲○○○同住在位於高雄市○○區○○街45
    號住處內，其因車禍受傷，手腳不便，長期失業，缺錢花用
    ，於民國（下同）96年2 月間，向甲○○○要求變賣房子分
    割財產，惟遭拒絕而與甲○○○起口角，甲○○○遂搬離上
    址，而至朋友家借住，乙○○因而心生不滿，96年3 月25日
    晚間9 時許，與不詳姓名友人飲用高梁酒一瓶，翌日醒來仍
    有酒意時，竟基於放火燒燬甲○○○所有物之犯意，於96年
    3 月26日上午11時許，以不詳方式，接續在上址房屋1 樓，
    接續於東北側之帷帳、西南側之神像衣服、中間供桌下之金
    紙處點火，致甲○○○所有之帷帳1 件、神像衣服1 件及金
    紙數捆因而燒燬，火勢並延燒至冰箱、天花板、供桌等物品
    （均未達喪失效用之程度），致生公共危險，惟乙○○隨即
    以所有之0000000000號門號之行動電話撥打119 報警，經高
    雄市政府消防局前金分隊於同日上午11時13分許到達現場撲
    滅火勢，始未釀成災害。
二、案經高雄市政府警察局新興分局移請臺灣高雄地方法院檢察
    署檢察官偵查起訴。
     理  由
甲、證據能力部分：
一、被告以外之人於偵查中向檢察官所為之陳述，除顯有不可信
    之情況者外，得為證據，刑事訴訟法第159 條之1 第2 項定
    有明文。本件證人許明仁於檢察官偵查中向檢察官所為之陳
    述，雖係審判外之陳述，惟被告及辯護人並無釋明「顯有不
    可信之情況」之理由，應認其有證據能力。
二、被告以外之人於檢察事務官、司法警察官或司法警察調查中
    所為之陳述，與審判中不符時，其先前之陳述具有較可信之
    特別情況，且為證明犯罪事實存否所必要者，得為證據，刑
    事訴訟法第159 條之2 定有明文。所稱「具有可信之特別情
    況」係屬於證據能力之要件，法院應比較其前後陳述時之外
    在環境及情況，以判斷何者較為可信，例如：陳述時有無其
    他訴訟關係人在場，陳述時之心理狀況、有無受到強暴、脅
    迫、詐欺、利誘等外力之干擾。本件同案證人甲○○○於警
    詢、檢察事務官前之陳述核與其於法院審判中之證詞不同，
    本院審酌證人甲○○○於警詢、檢察事務官前之陳述，並無
    證據足認遭到強暴、脅迫、詐欺或其他不正方法之對待，致
    影響其陳述之任意性，且該陳述較接近案發時點，記憶應較
    為清晰，復參以當時火災甫發生，尚無充足之時間思考其陳
    述與被告間利害關係，其陳述自較無機會受到不當之汙染，
    應認具有較可信之特別情況，且為證明犯罪事實存否所必要
    ，依上揭規定，認其於警詢、檢察事務官前之證言具有證據
    能力。
三、「法院或檢察官得囑託醫院、學校或其他相當之機關、團體
    為鑑定，或審查他人之鑑定，並準用第203 條至第206 條之
    1 之規定」、「鑑定之經過及其結果，應命鑑定人以言詞或
    書面報告」，刑事訴訟法第208 條第1 項前段、第206 條第
    1 項亦有規定，卷附之高雄市政府消防局火災證物鑑定報告
    ，係因檢察官囑託高雄市政府消防局鑑識中心實施鑑定，再
    由鑑定人以書面報告其鑑定之結果，有臺灣高雄地方法院檢
    察署92年10月23日雄檢楠文字第0921000294號函附卷可稽，
    依上開條文規定，該鑑定報告即具有證據能力。
四、被告以外之人於審判外之陳述，雖不符刑事訴訟法第159 條
    之1 至之4 之規定，然經當事人於審判程序同意作為證據，
    法院審酌該言詞陳述或書面陳述作成時之情況，認為適當者
    ，亦得為證據，刑事訴訟法第159 條之5 第1 項定有明文。
    除上開證據外，本判決其餘所引用之證據，雖不符刑事訴訟
    法第159 條之1 至之4 等4 條之規定，惟經被告、辯護人、
    檢察官於原審審理中同意作為證據（見原審第40頁背面），
    本院審酌該等傳聞證據作成時之狀況，並無不宜作為證據之
    情形，依前開說明，均得作為證據。
乙、實體部分：
一、訊據上訴人即被告乙○○（下稱被告乙○○）固坦承其雖曾
    因喝完酒及要求變賣房屋與其母甲○○○吵架之情事，惟矢
    口否認有何放火燒燬他人之物犯行，辯稱：吵架之事發生在
    案發一個多月前，案發當時其在2 樓睡覺，因聞到濃煙醒過
    來，下來時發現神明桌旁在燃燒，就打119 報警云云。
二、經查：
  (一)高雄市○○區○○街45號之房屋1 樓於96年3 月26日上午11
    時許起火燃燒，經高雄市政府消防局前金分隊於同日上午11
    時13分許到達現場撲滅火勢，合計共有帷帳1 件、神像衣服
    1 件及金紙數捆因燃燒碳化而燒燬，冰箱、天花板、供桌等
    物品亦受延燒而有煙燻變黑之痕跡等情，有高雄市119 案件
    紀錄表、高雄市政府消防局前金分隊火災出動觀察記錄、現
    場照片15張等件附卷可稽（見偵卷第39、50-57 頁、審訴字
    卷第26頁），並為被告乙○○所不爭執，此部分事實堪可認
    定。
  (二)經高雄市政府消防局鑑識科會同高雄市政府警察局新興分局
    、前金消防分隊至現場勘查後發現：該址之建築物為4 層樓
    之獨立住宅，1 樓分別有東北側、西南側、中央供桌下3 處
    互不連貫之起火點，起火處附近電源線及相關配線並無電線
    短路熔痕，起火處附近，僅發現紙類及布類碳化殘跡，並無
    自燃性化學物質一情，有火災現場勘查紀錄及原因研判報告
    1 份附卷可佐（見偵查卷第36頁），是其因電線短路、自燃
    發火引燃的可能性已然甚微。證人劉俊明（即高雄市政府消
    防局鑑識科科員）於原審審理時證稱：「該址1 樓雖為神龕
    ，惟當時香爐係置放在供桌及屋外，上面並無插香，另供桌
    底下之金紙堆放整齊並非散亂，只燒及表層一部份，底下一
    部份沒有燒完」等語（見原審卷第19-22 頁），足見中央供
    桌下既為儲存金紙之所在，而非燃燒金紙之處所，案發時香
    爐上亦沒有插香，亦可排除香爐自行發火及燃燒金紙餘燼未
    滅引發火災之可能。佐以高雄市政府消防局火災原因鑑定結
    果認定：依現場勘查鑑驗結果與當事人供述，綜合研判起火
    處計有3 處互不相連貫起火點，起火原因不排除以人為縱火
    引燃火災之可能性較大等語，有高雄市政府消防局火災原因
    調查報告書1 份在卷可憑（見偵查卷第30-58 頁），足認本
    案起火原因應為人為縱火，而可排除意外失火之可能性。證
    人甲○○○於本院審理時雖證稱：24小時均有點香爐及香環
    ，香爐有3 、4 個，香爐與香環不在同一位置，香爐沒有每
    天清理等語（見本院上訴卷第37頁）。惟如前所述，起火點
    係在中央供桌下，且係3 處互不連貫，因此，如係香爐起火
    所引發，衡情應無3 處同時起火之理，是證人甲○○○上開
    所證，亦不足以推論係爐燼所引起，自不足引為被告乙○○
    有利之證明。
  (三)被告乙○○及被告之母甲○○○均分別供陳：渠等未與他人
    發生糾紛及仇恨，不知道誰可能縱火等語。因此，本案應無
    因仇隙而招致他人放火之原因。而證人甲○○○於火災甫發
    生之同日下午2 時許，接受高雄市政府消防局前金分隊詢問
    時證稱：「（最近有無異於常理之情事發生？）我兒子最近
    有跟我發生爭吵，爭吵過程中有說要放火」等語（見偵查卷
    第40頁），嗣於檢察官偵查中雖證稱：「（妳不是在消防隊
    說在發生火災的那段時間妳兒子有跟妳吵架，吵架時有說要
    放火燒房屋？）我沒有這樣說」等語（見偵查卷第28頁）；
    於本院審理時亦證稱：「（被告生氣時有無說放火燒房屋？
    ）不會，只是不讓我將鐵門打開而已」云云（見本院上訴卷
    第36頁）。惟其於檢察官初次偵查中證稱：「（本件發生經
    過？）前一天晚上，被告喝完酒，就來跟我說要分財產，我
    拒絕」等語（見偵查卷第13頁）。而證人許明仁（即高雄市
    政府消防局前金分隊小隊長）於原審審理時證稱：「（當天
    被告媽媽說什麼？）說被告有跟他要錢，不給她的話，就要
    放火把房子燒掉，就一直在哭訴，嚇得不敢在家睡覺」等語
    （見原審卷第26頁），參以甲○○○為被告之母親，事後曾
    多次表示不願意再追究之意，對於事發經過亦避重就輕，及
    其接受消防局詢問時，距離事故發生時間甚近，尚無充足之
    時間思考其陳述是否將造成被告乙○○受追訴之影響，是其
    尋思火災發生之可能原因時，所為之陳述可信度極高，又衡
    其於與被告乙○○吵架後，寧可四處向朋友借住，而不願於
    自己所有之房屋居住，亦與證人許明仁證稱：甲○○○說嚇
    得不敢在家裡睡覺等語相合，足認被告乙○○在向母親甲○
    ○○爭吵分割財產、變賣房屋，而於甲○○○拒絕後，即曾
    揚言要放火燒房子一事，應係屬真實可信。證人甲○○○事
    後翻異前證，應係為迴護兒子即被告乙○○，不能採為被告
    乙○○有利之認定。
  (四)證人甲○○○於原審審理時證稱：「因其與乙○○於2 月初
    吵架後，即搬離該處，該日只有乙○○1 人居住於該房屋，
    1 樓雖為神龕，但渠等只有拜拜，沒有人會來請教」等語（
    見原審卷第38-39 頁），被告乙○○供稱：「案發前1 日晚
    上，其確有將1 樓大門關上」等語（見原審卷第43頁背面）
    ，因此，事發之際，該房屋內應僅有被告乙○○在2 樓睡覺
    ，若有他人潛入該屋縱火，即應打開該房屋1 樓之鐵捲門方
    得進入。惟被告乙○○卻於檢察官偵查中供稱：「（你在警
    局說當天發現1 樓鐵門是開的，沒有關，為何會這樣？）我
    不知道」等語（見偵查卷第23頁），被告乙○○既身處2 樓
    ，除未聽見任何人打開鐵捲門之聲音外，事後亦未見其陳述
    有鐵捲門遭破壞，或有任何財物遺失之情形，該縱火之人是
    否確實係由外進入，已甚可疑，況本件火災發生時間為上午
    11時許，時值白日熙嚷之時段，該屋係臨鼎盛街之連棟透天
    建築物，並非人煙稀少偏僻之處，倘係他人自外入內放火，
    衡諸事理，自無選擇於光天化日時近中午，公然破壞拉起鐵
    捲門，造成極大聲響，不懼引起街上鄰人或往來民眾及屋內
    之人注意，冒然入內，而分別於屋內3 處縱火，再自屋內逃
    出，而不怕遭屋主或他人發現之理，此益徵本件火災應非他
    人自外進入屋內放火。被告乙○○供稱其係以0000000000號
    電話報警消防隊前來滅火一事，雖有高雄市119 案件記錄表
    、中華電信資料查詢各1 紙在卷可憑（見原審審訴字卷第26
    頁、訴字卷第5 頁）。惟證人許明仁於原審審理時證稱：「
    （你們到現場有無發現有人先滅火的跡象？）沒有，現場東
    西都很整齊」、「（消防人員到場時，被告乙○○是否坐在
    他家門口？）是」、「（你們進行救火過程，被告在做什麼
    ？）他嘴巴唸唸有詞，我們忙救災不理他，請警員處理。」
    、「（你剛才說他坐在門口，是如同偵卷第57頁照片所示？
    ）是，我們當初進去他就坐在那裡」、「（為何要把他交給
    警員處理？）我們認為他影響救災，他在那裡有一點歇斯底
    里，擋著我們去路，有點像不讓我們進去救災，又有點像在
    指揮哪邊有火」、「我們進去後，會有第二條水線，工具要
    進去時，他就站起來擋」、「（第一條水線進去後馬上出水
    ？）是。」、「（一出水火就滅了？）是。」、「（你們要
    拉第二條線時，火已經滅了？）是，第二條線是清火場用，
    因有好幾個點，所以要第二條線。」等語（見原審卷第26-2
    8 頁）。被告乙○○發現家中失火後，不僅未見其積極撲滅
    火勢，反而神態自若坐在屋前觀察消防隊員滅火，全然不見
    擔憂之情，其行徑已顯然與常人有異，而上開火勢於第一時
    間被撲滅後，被告乙○○即起身在旁妨礙消防隊員滅火，其
    舉措亦明顯有與常情有違，參酌被告乙○○當時之精神狀況
    ，據其於審理中供稱：案發前一天晚上9 點多雖有喝一點酒
    ，但當時已經清醒等語，是其行止亦非因酒醉而失常，故被
    告乙○○縱使為該案向消防局報警之人，不能因此排除其係
    縱火之人，其放火將甲○○○所有之物燒燬後，為防火勢擴
    大蔓延而波及房屋其他處所，亦有報警之必要及可能，辯護
    人執此而辯稱被告乙○○不可能放火云云，即不可採，參以
    被告乙○○於消防隊前來救火之際之神態，益見其係於放火
    後隨即報警，方對於火勢不大，無其他助燃物質一事胸有成
    竹，而不憂慮其住處有燒燬之可能，而由其不協助滅火，甚
    至阻止消防隊員一情觀之，亦足見該屋之物品起火並不違反
    其本意，若火勢太快被撲滅，即不能達其燒燬他人之物之目
    的，是被告乙○○係上開起火點之放火之人，堪可認定。
  (五)上開房屋及屋內之物品均為甲○○○所有，此經證人甲○○
    ○證述在卷，又該屋雖為獨立住宅，但外觀上係與其他建築
    物相連，亦經證人劉俊明證述在卷。參以該房屋之冰箱、天
    花板、供桌等物品雖未達完全喪失其效用，然均因受熱，而
    有煙燻變黑之痕跡，故若非高雄市政府消防局於獲報後，於
    數分鐘內到達現場救火得宜，火苗非無可能蔓延至鄰人之房
    屋，因此被告乙○○放火燒燬該屋內前揭甲○○○之物品，
    對上開房屋相連之其他房屋安全具有危險性，其放火行為顯
    已致生公共危險。綜上所述，本件事證明確，被告乙○○上
    開放火燒燬他人物品之犯行，洵堪認定。
三、本院審酌上開3 處起火點燒燬範圍不大，且該火勢於高雄市
    政府消防局前金分隊到達後不久即告撲滅，足見被告乙○○
    放火後至其撥打電話報警之差距甚短，其應無燒燬整棟房屋
    之意思；又被告乙○○居住之處所為該房屋2 樓，其長期失
    業，經濟來源係為甲○○○所提供，若該房屋燒燬，其即失
    安身立命之所，其亦應不至於有燒燬該房屋之動機；又該3
    處起火點，均未見汽油促燃劑之成分，有上開火災原因調查
    報告書在卷可憑，而該屋1 樓置放有許多木製大型神像等易
    燃物品，被告乙○○若有燒燬房屋之故意，應可引燃其他易
    燃物質或施以助燃劑以遂其目的，然被告乙○○亦無此舉，
    足見被告乙○○燃燒上開帷帳、神像衣服、金紙之行為，係
    因與甲○○○吵架後，心生不滿而洩憤之舉動，應無燒燬上
    開房屋之故意，核被告乙○○所為，係犯刑法第175 條第1
    項之放火燒燬住宅以外之他人所有物罪，公訴意旨認被告乙
    ○○涉犯刑法第173 條第1 、2 項之放火燒燬現供人使用住
    宅未遂罪，即有未洽，惟起訴之基本事實同一，爰依法變更
    起訴法條。又被告乙○○係於密接之時間內，在同一處所，
    幾近同時在上開3 處起火點放火，就各次犯行而言，係單一
    燒燬他人之物犯意下之接續動作，應成立接續犯。
四、原審因認被告乙○○放火燒燬他人所有之帷帳、神像衣服及
    金紙，致生公共危險罪事證明確，因而適用刑法第175 條第
    1 項之規定，審酌被告乙○○因向母親要求變賣房屋不成，
    即憤而燒燬甲○○○所有之上開物品，其無視其放火行為除
    造成甲○○○財產上之損害，及危及鄰人生命財產安全之可
    能，而造成公共危險，其行為甚為可議，惟念其並無犯罪前
    科，有臺灣高等法院被告前案紀錄表1 份在卷可稽，素行尚
    佳，及其犯罪所生之損害等一切情狀，量處有期徒刑1 年6
    月；另敘明被告乙○○所犯上開罪名，係於96年4 月24日以
    前所為，合於中華民國96年罪犯減刑條例第2 條第1 項第3
    款之規定，即依上開規定減其宣告刑2 分之1 。經核原判決
    認事用法並無違誤，量刑亦稱允當。被告乙○○上訴意旨雖
    以其因喝酒，且其係在2 樓睡覺，沒聽到有人拉起鐵門進入
    屋內，再依證人許明仁於原審所證一出水火就滅了等語，足
    證當時火勢不大，如果是其縱火，伊大可自己滅火，報警處
    理將使自己縱火之犯行暴光，自其報警處理之舉動觀之，亦
    足以證明並非伊放火等語，指摘原判決不當。惟證人即被告
    之母甲○○○於本院審理時證稱：「當天係門是被告開的」
    等語（見本院上訴卷第36-37 頁），足見當日門應非證人甲
    ○○○所開啟，而案發前一日晚間又僅被告乙○○在家睡覺
    ，則除被告乙○○外，已沒有人可以自屋內開啟大門，且如
    前所述，本件火災已排除非人為因素，則放火者非被告乙○
    ○莫屬，是被告乙○○否認犯行，執上開事由聲明上訴，指
    摘原判決不當，為無理由，應予駁回。
五、被告乙○○之母甲○○○於本院審理時表示願意原諒被告乙
    ○○，本院審酌被告乙○○前此未曾受有期徒刑以上刑之宣
    告，有臺灣高等法院被告前案紀錄表在卷可按，其經本件偵
    審程序及科刑之判決，當知所警愓，信無再犯之虞，認對其
    所宣告之刑以暫不執行為適當，爰併宣告緩刑2 年，以啟自
    新，並觀後效。
據上論斷，應依刑事訴訟法第368 條，刑法第74條第1 項第1 款
判決如主文。
本案經檢察官李門騫到庭執行職務。
中    華    民    國    98    年    3     月    31    日
                  刑事第四庭    審判長法  官  蕭權閔
                                      法  官  陳吉雄
                                      法  官  李嘉興
以上正本證明與原本無異。
如不服本判決應於收受本判決後10日內向本院提出上訴書狀，其
未敘述上訴理由者，並得於提起上訴後10日內向本院補提理由書
狀（均須按他造當事人之人數附繕本）「切勿逕送上級法院」。
中    華    民    國    98    年    3     月    31    日
                                      書記官  郭榮芳
附錄本判決論罪科刑法條：
刑法第175 條第1 項
放火燒燬前二條以外之他人所有物，致生公共危險者，處1 年以
上7 年以下有期徒刑。


司法院資訊處製作；財團法人民間司法改革基金會備份。
